【裁判字號】    91,上,941
【裁判日期】    920318
【裁判案由】    清償借款
【裁判全文】
臺灣高等法院民事判決  九十一年度上字第九四一號
    上  訴  人  甲○○
    訴訟代理人  邱珍律師
    被  上訴人  合作金庫銀行股份有限公司
    法定代理人  梁成金
    訴訟代理人  許慶雄
右當事人間清償借款事件，上訴人對於中華民國九十一年十月二十三日九十一年度訴
更一字第一七號第一審判決提起上訴，本院判決如左：
    主    文
上訴駁回。
第二審訴訟費用由上訴人負擔。
    事    實
甲、上訴人方面：
一、聲明：
    (一)原判決廢棄。
    (二)右廢棄部分被上訴人之訴駁回。
    (三)第一審、第二審訴訟費用由被上訴人負擔。
二、陳述：除與原判決記載相同者，茲引用之外，補述略稱：
    (一)授信約定書第一條：「本約定書所稱一切債務，係指立約人對貴庫所負之票據
      、借款、墊款、保證等債務及其他債務：：」惟並未明示包括「對於將來尚未
      發生之債務」或「將來可發生之債務」。當然指現實已發生之債務，故本件保
      證應屬「一般保證」，而非「最高限額保證」。
    (二)依臺大醫院之鑑定報告，上訴人對於學習使用公車或捷運之類的大眾運輸系統
      有明顯的障礙，故簽署系爭契約時，係由主債務人陳愛玉（原名：陳岱君）誘
      騙上訴人求職而帶至被上訴人處，主債務人於事前並未告知上訴人作保之事，
      上訴人之母亦未積欠主債務人陳愛玉任何款項。
三、證據：援用第一審所提證據。
乙、被上訴人方面：
一、聲明：
    (一)上訴駁回。
    (二)訴訟費用由上訴人負擔。
二、陳述：除與原判決記載相同者，茲引用之外，補述略稱：
    (一)保證債務與被保證之主債務固有從屬性，但主債務無須為現實的發生，只須有
      主債務發生之基礎，而將來可發生者為已足。又將來之債務之數額亦不以現實
      具體決定為必要，只定其最高限額即可，與保證債務之從屬性原則尚屬無違，
      為實務所承認之最高限額保證，此有最高法院七十九年度台上字第五○五號判
      決可資參照，上訴人就此保證債務從屬性容有誤解。
    (二)依銀行貸放實務，多先行簽訂借據及貸放契約，並於借據之日期欄位空白，俟
      實際撥款後始由銀行填寫借款日期以減少借款人利息之支出；上訴人以撥款日
      在系爭授信契約及借據簽訂日之後而主張兩造間之連帶保證契約無效，有違誠
      信原則。
    (三)上訴人與被上訴人洽談時上訴人一切正常，並未告知其有精神上之障礙，且借
      據、授信約定書與一般履歷表不同，依臺大醫院鑑定報告中所稱，上訴人「臨
      床症狀穩定」、「智力程度中等」，上訴人當時應有辨識簽立保證契約之行為
      能力，其簽署連帶保證書並非無意識能力或精神錯亂狀態中所為。
    (四)保證契約之當事人雙方意思表示一致，保證契約即成立；貸款申請書上之記載
      僅係提供貸與人徵信之參考。兩造既已達成合意，保證契約即告成立，上訴人
      對主債務人借款債務應負連帶保證責任。
三、證據：援用第一審所提證據。
    理    由
壹、程序部分：
    被上訴人於起訴時之法定代理人原為李文雄，嗣於九十年七月十六日變更法定代
    理人為梁成金，並聲明承受訴訟，於法相符，合先敘明。
貳、實體部分：
一、本件被上訴人起訴主張：借款人陳愛玉（原名：陳岱君），邀同上訴人甲○○為
    連帶保證人，向被上訴人借款新台幣（下同）二百六十六萬元，並約定利息按年
    息百分之七點七計算，於被上訴人基本放款利率變動時隨同調整，自八十六年二
    月二十三日起分二百四十期按月平均攤還本息，未按期攤還本息時，喪失期限利
    益，除仍按上開利率計息外，逾期在六個月以內者，按上開利率之一成，逾期在
    六個月以上部分按上開利率之二成加付違約金，上訴人甲○○並於八十五年十二
    月十一日簽立授信約定書及借據（下稱系爭授信約定書或借據）。詎借款人借得
    上開款項後，除償還部分本金及繳付利息至八十九年七月二十二日外，其餘本金
    二百四十四萬一千三百五十元及利息、違約金屢經催討迄未清償。因而，被上訴
    人依前開借貸及連帶保證契約關係，起訴請求上訴人應和主債務人陳愛玉連帶給
    付前述之金額。（陳愛玉部分已於九十年度訴字第一０五六號判決被上訴人勝訴
    ，未據陳愛玉上訴而確定)
二、上訴人則以：主債務之消費借貸契約於八十六年一月二十三日撥款時才成立，上
    訴人於八十五年十二月十一日簽訂系爭授信約定書及借據時，主借款債務既尚未
    成立，則依保證契約之從屬性，保證契約應不生效。且觀之授信約定書第一條之
    約定，可推知本件之保證契約係屬於「一般保證契約」而非為「最高限額保證」
    。再者，上訴人於簽訂系爭授信約定書及借據時，仍在台大醫院長期門診追蹤治
    療中，當時上訴人是受借款人陳愛玉所欺騙，幻想為陳愛玉帶上訴人至被上訴人
    銀行找工作才簽約，而非替人作保；其簽立保證契約的行為是處於無意識或精神
    錯亂中所為，依民法第七十五條後段之規定，其所為之連帶保證契約應屬無效。
    又前開連帶保證契約縱非無效，因臺大醫院鑑定上訴人一般能力並未超過其發病
    時之年齡（十七歲），其所簽訂之連帶保證契約效力，應可類推適用民法第七十
    九條限制行為能力人法律行為效力之規定，須得上訴人父母事前允許或事後承認
    ，始發生效力等語為抗辯。
三、被上訴人主張借款人陳愛玉於前開時間以上訴人為連帶保證人，向被上訴人借款
    二百六十六萬元，未依期還款，已喪失期限利益，惟借款人除償還部分本金及繳
    付利息至八十九年七月二十二日外，其餘本金二百四十四萬一千三百五十元及利
    息、違約金屢經催討迄未清償之事實，已據被上訴人提出與所述相符之借據與授
    信約定書、借戶全部資料查詢單、放款相關貸放及保證資料查詢單、放款帳務資
    料查詢單、基本放款利率變動表等件影本為證，且為借款人陳愛玉及上訴人所不
    爭執，此部分堪信為真實。
四、查兩造所簽立之系爭授信約定書及借據上之約定條款，僅係上訴人就被上訴人與
    借款人陳愛玉間系爭二百六十六萬元借款之特定債務承諾負保證責任之契約，並
    非上訴人就主債務人陳愛玉與被上訴人間所生一定債之關係範圍內之不特定債務
    ，預定最高限額保證責任之約定，與最高限額保證無涉，且保證債務與被保證之
    主債務固有從屬性，但主債務無須為現實的發生，只須有主債務發生之基礎，而
    將來可發生者為已足，是將來可發生之債務，亦可作為保證之主債務（最高法院
    七十九年度台上字第五○五號判決參照）。本件上訴人於八十五年十二月十一日
    在被上訴人處對保時，對於主債務之借款金額、借款人、利息之約定等均已確定
    ；上訴人並在借據上連帶保證人欄簽名，僅借據之日期欄位空白，則其對主債務
    人特定之借款為保證之意思，至為明確，借據日期暫時空白，係因銀行在貸放實
    務上，為減少借款人利息之支出，多俟實際撥款後始由銀行填寫借款日期；此一
    情形即已具備前述主債務發生之基礎。因此，上訴人以撥款日在系爭授信契約及
    借據簽訂日之後，而指稱兩造間之連帶保證契約無效云云，並不可採。
五、按所謂行為能力，係指能獨立以法律行為取得權利負擔義務之能力。又行為能力
    係以意思能力為基礎，自然人有無行為能力，須以該人有無意思能力為標準。意
    思能力云者，係指對於自己行為或效果，能正常判斷、識別及預期之精神能力，
    若無意思能力，即無行為能力。我國民法關於行為能力之制度，依民法第十二條
    、十三條、七十五條前段、第七十七條、第七十八條、第七十九條規定，原則上
    以年齡為基礎而區別行為能力之有無。另於民法第十四條、第十五條創設禁治產
    制度，並於第七十五條後段例外規定「雖非無行為能力人，而其意思表示係在無
    意識或精神錯亂中所為者，亦屬無效」以保護無行為能力人。本件上訴人係五十
    九年八月十八日出生，於簽訂系爭授信約定書及借據時之八十五年十二月十一日
    ，已經成年，且未經宣告禁治產，依現行法律規定，係屬完全行為能力人；依前
    所述，僅有在民法第七十五條後段規定之「無意識或精神錯亂中所為者」，始得
    例外主張其意思表示為無效。查上訴人甲○○於七十六年十二月三十日起即因罹
    患精神分裂病，而長期於國立台灣大學醫學院附設醫院作門診追蹤治療，此雖有
    上訴人甲○○在該院之就診、病歷與住院資料、殘障手冊等件影本在卷可稽，然
    原審曾向上訴人因精神分裂症而就診之國立台灣大學醫學院附設醫院，函調上訴
    人就診之病歷，於距其簽訂系爭授信契約之八十五年十二月十一日最近前後兩次
    就診（八十五年十一月十五日及八十五年十二月十三日）病歷上均記載：「單獨
    前來、情緒穩定。（come alone, stable mood）」並無特別異常之處。原審即
    再函請該院鑑定上訴人甲○○於八十六年一月二十三日簽約當時之精神狀況如何
    、有無辨別事理的能力或程度如何、是否經常處於無意識或精神錯亂狀態。經該
    院九十年十一月二日（九十）校附醫經字第二八五三七號函覆鑑定結果（下稱前
    開台大醫學院鑑定結果）為：「在行為（指簽訂系爭保證契約）前後一個月的門
    診記錄均顯示，林員臨床症狀穩定」、「身體及神經學檢查、腦波檢查均無異常
    發現；智力測驗仍有中等程度；意識清楚、態度合作、注意力尚可，外觀整潔，
    表情較為平板，偶爾會出現傻笑的情形，語言表達上有迴繞現象。．．．。臨床
    診斷為精神分裂症，病情應已有十年以上，自六年前起，多數症狀已緩解。目前
    心理測驗結果顯示仍有中等智力程度」、「林員有十年以上的精神分裂症病史，
    近六年來雖然正性症狀並不明顯，但因早年發病，其社會功能有明顯減損，對於
    新情境的學習及理解仍有障礙，如學習使用公車或捷運之類的大眾交通運輸系統
    。故其一般能力並未並未超過其發病時之年齡（十七歲），對其日常生活的處理
    較一般成人差，對於較複雜的經濟事務及契約行為的理解與執行，更有明顯障礙
    」，有該院上開函文在卷可稽。又上訴人甲○○自承，其於簽訂系爭授信約定書
    及借據時，曾親自簽名並填寫住址，經審閱其填寫系爭授信約定書姓名、住址之
    字跡、字數、位置以及所填內容之難易程度觀之，實與一般常人所為者無異，顯
    見上訴人甲○○於簽訂系爭授信契約及借據當時，仍具有相當之意思能力，尚難
    認已達完全欠缺意思能力之程度。是上訴人甲○○辯稱其在無意識或精神錯亂中
    簽立之連帶保證契約應屬無效云云，即屬無據。另外，上訴人以當時是被借款人
    陳愛玉所欺騙，幻想是為找工作才簽約，而非替人作保等語抗辯，惟對此一主張
    並未舉證以實其說，故不可採。
六、復按民法關於行為能力之制度，已如前述。可知在立法制度上，於成年人受禁治
    產宣告或於行為時陷於無意識或精神錯亂之情形時，立法者較側重保護無行為能
    力人，但因此項保護制度，不免犧牲部分交易安全，故適用上應不可過於擴張解
    釋，民法上類推適用之法則更不宜在此援用。上訴人雖引前開台大醫學院鑑定結
    果，主張上訴人「社會功能有明顯減損，對於新情境的學習及理解仍有障礙，其
    一般能力並未並未超過其發病時之年齡（十七歲），對其日常生活的處理較一般
    成人差，對於較複雜的經濟事務及契約行為的理解與執行，更有明顯障礙。」，
    其所為連帶保證契約屬效力未定之法律行為。但依前述我國民法關於行為能力制
    度，別無就成年人再以精神狀態區分為完全或限制行為能力人，以保護此種意思
    能力較一般人為差之成年人之規定，應可推知立法者就此種情形，意旨著重保護
    交易安全，以免與之交易之他人受有損害。此種意思能力較一般人為差之成年人
    ，應藉由禁治產制度以資保護。故上訴人主張應類推適用民法第七十九條之規定
    ，其所訂立之連帶保證契約，須經其父母之承認始生效力云云，應無可取。
七、綜上所述，本件被上訴人主張兩造間之連帶保證契約有效成立為可採，被上訴人
    依保證契約之法律關係主張上訴人就借款人陳愛玉之借款負連帶保證責任，請求
    上訴人給付被上訴人二百四十四萬一千三百五十元，及自八十九年七月二十三日
    起至清償日止，按年息百分之八點０二二計算之利息，暨自八十九年八月二十四
    日起至清償日止，其逾期在六個月以內按上開利率百分之十，其逾期超過六個月
    部分按上開利率百分之二十計付之違約金洵屬正當。原審為上訴人敗訴之判決並
    無不合。上訴意旨指摘原判決不當，求予廢棄改判，為無理由，應予駁回。
八、兩造其餘攻防方法，及未經援用之證據，本院斟酌後，認於本件判決結果並無影
    響，爰不予一一論述，附此敘明。
九、據上論結，本件上訴為無理由，依民事訴訟法第四百四十九條第一項、第七十八
    條、第八十五條第一項前段，判決如主文。
中      華      民      國    九十二    年      三      月    十八      日
                              臺灣高等法院民事第民十五庭
                                  審判長法  官  劉  靜  嫻
                                        法  官  李  錦  美
                                        法  官  陳  昆  煇
右正本係照原本作成。
如不服本判決，應於收受送達後二十日內向本院提出上訴書狀，其未表明上訴理由者
，應於提出上訴後二十日內向本院補提理由書狀（均須按他造當事人之人數附繕本）
上訴時應提出委任律師或具有律師資格之人之委任狀；委任有律師資格者，另應附具
律師資格證書及釋明委任人與受任人有民事訴訟法第四百六十六條之一第一項但書或
第二項（詳附註）所定關係之釋明文書影本。
中      華      民      國    九十二    年      三      月      十九    日
                                        書記官  李  佳  樺
附註：
民事訴訟法第四百六十六條之一（第一項、第二項）：
對於第二審判決上訴，上訴人應委任律師為訴訟代理人。但上訴人或其他法定代理人
具有律師資格者，不在此限。
上訴人之配偶、三親等內之血親、二親等內之姻親，或上訴人為法人、中央或地方機
關時，其所屬專任人員具有律師資格並經法院認為適當者，亦得為第三審訴訟代理人
。


司法院資訊處製作；財團法人民間司法改革基金會備份。
